【裁判字號】    98,台上,2121
【裁判日期】    980416
【裁判案由】    違反毒品危害防制條例
【裁判全文】
最高法院刑事判決            九十八年度台上字第二一二一號
上  訴  人  甲○○
選任辯護人  陳文億律師
上  訴  人  乙○○
上列上訴人等因違反毒品危害防制條例案件，不服台灣高等法院
中華民國九十七年十二月三十一日第二審判決（九十七年度上訴
字第四四七０號，起訴案號：台灣板橋地方法院檢察署九十五年
度偵字第二四九四六號、九十七年度偵續字第一五二號），提起
上訴，本院判決如下：
    主  文
原判決關於甲○○部分撤銷，發回台灣高等法院。
其他上訴駁回。
    理  由
一、撤銷發回部分：
本件原判決認定上訴人甲○○有其事實欄所載之犯行，而撤銷第
一審關於甲○○有罪部分之科刑判決，改判仍論處甲○○共同連
續販賣第一級毒品及共同販賣第二級毒品（均累犯）二罪刑，固
非無見。
惟查：(一)、證人恐因陳述致自己或與其有刑事訴訟法第一百八十
條第一項關係之人受刑事追訴或處罰者，得拒絕證言，同法第一
百八十一條固定有明文。證人此項拒絕證言權，與被告之緘默權
，同屬其特權，旨在免除證人因陳述而自入於罪，或因陳述不實
而受偽證之處罰，或不陳述而受罰鍰處罰，而陷於困境。然被告
本無自白犯罪之義務，故得以「被告」身分，而概括行使其緘默
權，拒絕回答檢察官或法官之問題；證人則有到場接受訊問，陳
述自己所見所聞具體事實之義務。證人陳述是否因揭露犯行而自
陷於罪，得以行使其拒絕證言權，必須到場接受訊問後，針對所
訊問之個別具體問題，逐一為主張，不得以陳述可能致其受刑事
訴追或處罰為理由，而概括拒絕回答一切問題，以致妨害真實之
發現。證人針對個別問題主張行使拒絕證言權，其拒絕證言之許
可或駁回，依同法第一百八十三條第二項規定，應由審判長、受
命法官或檢察官為決定，非證人所得恣意決定，亦非謂證人一主
張不自證己罪，法院或檢察官即應准許之。卷查上訴人甲○○於
第一審主張共同被告陳小琪（經判處罪刑確定）之警詢及偵查之
供述為傳聞證據，且未經其詰問，無證據能力，聲請傳喚陳小琪
為證人（見第一審卷(一)第九八頁正背面），審判長於審判期日調
查證據，告知證人陳小琪：「與本案被告甲○○有何親屬關係？
是否有因為作證陳述而受到刑事追訴或處罰之虞？（並告以如有
刑事訴訟法第一百八十條第一項之身分者得拒絕證言）」，於陳
小琪答稱：「沒有。我不願意作證。」即未令陳小琪立於證人之
地位為陳述並接受甲○○之詰問（同上卷第一八二頁）。揆之上
開說明，證人陳小琪乃概括行使其拒絕證言權，於法即有未合。
第一審法院訴訟程序之進行已有違誤。原審未予糾正，仍循證人
陳小琪已行使拒絕證言權之前例，置甲○○具狀及以言詞主張行
使詰問權之抗辯於不顧（見原審卷第三六、一四九、一八七頁）
，即不依刑事訴訟法第二百八十七條之二之規定，踐行對陳小琪
以人證之調查程序，其踐行之訴訟程序要非適法。(二)、刑事訴訟
法第一百五十九條第一項規定，被告以外之人於審判外之言詞或
書面陳述，除法律有規定者外，不得作為證據。故傳聞證據，原
則上無證據能力，必須法律有除外規定者，始例外賦予證據能力
。同法第一百五十九條之二規定，被告以外之人於檢察事務官、
司法警察官或司法警察調查中所為之陳述，與審判中不符時，其
先前之陳述具有較可信之特別情況，且為證明犯罪事實存否所必
要者，得為證據，即為前揭傳聞法則之除外規定之一。此例外情
形，必其陳述與「審判中不符」，且符合「具有較可信之特別情
況」及「為證明犯罪事實存否所必要者」，始有適用之餘地。原
判決理由記載證人陳小琪於警詢有關甲○○販毒之陳述，因其於
第一審及原審均拒絕證言，其警詢之陳述，依刑事訴訟法第一百
五十九條之二規定，自有證據能力（見原判決第四頁倒數第七行
以下），併採為甲○○論罪之基礎（見原判決第六頁倒數第五行
以下）。陳小琪既於其後審判中拒絕證言，即與刑事訴訟法第一
百五十九條之二所定，須被告以外之人於警詢時之陳述與「審判
中不符」時，始能以其先前陳述於符合「可信性」及「必要性」
之情況下，例外賦予其證據能力之規定不符；原判決復未說明該
警詢之陳述如何符合傳聞證據例外情況之心證理由，採為論罪依
據，自屬採證違法。(三)、科刑判決所認定之事實，與所採用之證
據必須互相適合，否則即屬證據上理由矛盾，其判決當然違背法
令。依原判決認定之事實，甲○○與綽號「瀚聲」之成年男子基
於販賣毒品之犯意聯絡，為其事實欄所載各販毒犯行，嗣於甲○
○住處查獲原判決附表（下稱附表）二所載渠等所有之毒品、電
子秤、包裝袋、記帳本、行動電話等物。理由內記載係依據證人
陶楷中於偵查中之證詞，資為認定上揭物品在甲○○、「瀚聲」
房間內查獲，為渠等共同持有犯罪證物之主要論據（見原判決第
八頁第九行以下）。惟卷查證人陶楷中於偵查中証稱：「……何
亭儀的部分，只有在她與劉瀚聲同住的房間內發現扣案的物品，
並沒有其他相關的證據。甲○○的部分，是在民國九十五年八月
二十日十一時五十二分、十一時五十五分監聽譯文中有他販賣毒
品的事實」（見第二四九四六號偵卷第一二八頁）。所供如果無
訛，似未証稱附表二之扣案物品係在甲○○房間內查獲，原判決
漫謂上情業據陶楷中於偵查中證述明確，併採為認定犯罪事實之
依據，與卷證資料未符。以上或為甲○○上訴意旨所指摘，或屬
本院得依職權調查之事項，應認原判決關於此部分有撤銷發回更
審之原因。原判決甲○○不另為諭知無罪部分，基於審判不可分
原則，應併予發回。另原判決主文欄第二項有關甲○○販賣第二
級毒品所得新台幣二萬五千元之記載，似誤植為「販賣第一級毒
品」所得，案經發回，併予指明。
二、上訴駁回部分：
按刑事訴訟法第三百七十七條規定，上訴於第三審法院，非以判
決違背法令為理由，不得為之。是提起第三審上訴，應以原判決
違背法令為理由，係屬法定要件。如果上訴理由書狀並未依據卷
內訴訟資料，具體指摘原判決不適用何種法則或如何適用不當，
或所指摘原判決違法情事，顯與法律規定得為第三審上訴理由之
違法情形，不相適合時，均應認其上訴為不合法律上之程式，予
以駁回。本件原判決依憑上訴人乙○○於原審坦承本件轉讓毒品
海洛因予王鎮洋之犯罪事實，證人王鎮洋於偵查時之證詞，卷附
台灣桃園地方法院檢察署通訊監察書及通訊監察譯文等證據資料
，認定乙○○有原判決事實欄所載之轉讓第一級毒品犯行明確。
而撤銷第一審關於乙○○部分之科刑判決，改判仍論處乙○○轉
讓第一級毒品（累犯）罪刑，並依中華民國九十六年罪犯減刑條
例規定減其宣告刑，已詳述所憑之證據及其認定之理由。從形式
上觀察，無足以影響判決結果之違法情形存在。乙○○上訴意旨
略以：(一)、憲法第十二條規定人民有秘密通訊之自由，卷附通訊
監察譯文自不得採為其論罪之基礎。原審未經準備程序，逕行審
判程序進行辯論，又於審判中未賦予乙○○對質詰問證人王鎮洋
之機會，踐行之訴訟程序違法。(二)、證人王鎮洋於偵、審之陳述
前後不符，其證詞是否具證據能力及何者為真實，不無疑問，應
重新調查等語。惟查：(一)、證據之取捨及證明力之判斷，俱屬事
實審法院之職權，苟其所為之判斷，並不違背經驗及論理法則，
即不能指為違法。又證人之證言縱令先後未盡相符，但事實審法
院本於審理時所得之心證，就其證言一部分認為確實可信予以採
取，原非證據法則所不許。原判決綜合全部證據，認定乙○○有
原判決所載轉讓第一級毒品犯行，已說明證人王鎮洋於第一審之
證詞，如何不足採為上訴人有利認定之理由稽詳，所為論斷與經
驗及論理法則俱屬無違，尚難漫指為違法。(二)、未經被告詰問之
被告以外之人於偵查中向檢察官所為之陳述，依刑事訴訟法第一
百五十九條之一第二項之規定，原則上屬於法律規定為有證據能
力之傳聞證據，於例外顯有不可信之情況，始否定其得為證據。
是得為證據之被告以外之人於偵查中所為之陳述，因其陳述未經
被告詰問，應認屬於未經合法調查之證據，並非無證據能力，而
禁止證據之使用。卷查王鎮洋於偵查中以證人身分經具結之陳述
（見第二四九四六號偵卷第四０一至四０三頁），依上說明，本
屬有證據能力之傳聞證據，嗣王鎮洋於第一審已經法官合法訊問
，並經乙○○交互詰問（見第一審卷(一)第一七六頁以下），依刑
事訴訟法第一百九十六條規定，本不得再行傳喚；況稽之原審筆
錄之記載，乙○○復供稱無證據調查（見原審卷第一九二頁），
原審未再傳喚王鎮洋調查，於法無違。(三)、行合議審判之案件，
為準備審判起見，依刑事訴訟法第二百七十九條第一項之規定，
固得以庭員一人為受命法官，於審判期日前，訊問被告及蒐集或
調查證據。但第二審法院如以上訴人犯行有關事證於第一審法院
已調查明確，因而未經準備程序逕定審判期日，於審判期日依法
踐行證據調查程序，並詢明上訴人有無其他證據調查後，再諭知
調查證據完畢，進行言詞辯論，於法亦無不合。原審法院依第一
審法院調查所得之證據，已於審判期日依法踐行證據調查程序，
並於調查證據完畢前，訊問乙○○有無證據請求調查？經其答以
「沒有」後，始進行訊問被訴犯罪事實及其後言詞辯論程序，並
予乙○○對科刑範圍表示意見及最後陳述之機會，乙○○除表示
「我認罪，請求減刑」外，均表示無意見後始辯論終結，有該審
判筆錄可證（見原審卷第一九三、一九四頁），所踐行之訴訟程
序，自難指摘為違法。(四)、乙○○行為時，即八十八年七月十四
日公布之通訊保障及監察法第五條第二項規定：通訊監察書，偵
查中由檢察官依司法警察機關聲請或依職權核發，審判中由法官
依職權核發。本件乙○○使用之0000000000號行動電
話，經檢察官於九十五年八月九日核發通訊監察書，有台灣桃園
地方法院檢察署通訊監察書附卷可稽（見第二四九四六號偵卷第
二九九、三００頁），其實施通訊監察之時間為「九十五年八月
十三日上午十時起至同年九月十一日上午十時止」，依當時仍屬
有效施行之前揭規定，由檢察官核發通訊監察書而為通訊監察，
監聽所取得之通訊監察資料，為警方依當時法定程序取得之證據
，且經原審於審判期日提示詢問乙○○，其並表示無意見（見原
審卷第一八九頁），已合法踐行證據調查之程序，所取得之證據
，自有證據能力，原判決併採為論罪之基礎，無違法可言。依前
揭說明，應認其上訴不合法律上之程式，予以駁回。
據上論結，應依刑事訴訟法第三百九十五條前段、第三百九十七
條、第四百零一條，判決如主文。
中    華    民    國  九十八  年    四    月   十六   日
                      最高法院刑事第十一庭
                          審判長法官  石  木  欽
                                法官  洪  佳  濱
                                法官  韓  金  秀
                                法官  呂  丹  玉
                                法官  段  景  榕
      本件正本證明與原本無異
                                      書  記  官
中    華    民    國  九十八  年    四    月   二十   日
                                                      K

司法院資訊處製作；財團法人民間司法改革基金會備份。
